臺灣高等法院臺南分院刑事判決　　　　　 九十三年度選上更(二)字第三三三號　 Ｃ
　　　上　訴　人
　　　即　被　告　乙　○　○
　　　選任辯護人　黃　紹　文　律師
右上訴人因賄選案件，不服臺灣雲林地方法院九十一年度訴字第一三○號中華民國九
十二年五月二十九日第一審判決（起訴案號：臺灣雲林地方法院檢察署九十一年度選
偵字第六號、九十一年度選偵字第八號、九十一年度選偵字第三○號），提起上訴，
判決後由最高法院第二次發回更審，本院判決如左：
      主      文
原判決撤銷。
乙○○共同連續對於有投票權之人交付賄賂，而約其為一定之行使，累犯，處有期徒
刑壹年陸月，褫奪公權陸年。
扣案之大同牌螺陽情醬油禮盒（內有大同蔭油膏、螺昌蔭油各壹瓶）貳拾貳盒、大同
蔭油膏壹瓶、及大同牌醬油紙箱四個均沒收。
      事      實
一、乙○○曾於民國（下同）七十九年五月間因違反懲治盜匪條例案件，經法院判處
    有期徒刑十二年確定，於九十年八月九日假釋期滿服刑完畢。猶不知警惕，於競
    選雲林縣第十五屆（於九十一年一月二十六日舉辦，第一選區含斗六市、林內鄉
    與莿桐鄉）縣議員時，竟與其父丙○○、斗六市重光里里長甲○○、該里第三鄰
    鄰長之前妻辛○○、第六鄰鄰長己○○、十三鄰鄰長戊○○（除辛○○未據起訴
    外，餘均經原審另案判刑在案）、第七鄰鄰長癸○○（已歿，經原審另案判決不
    受理）、第二鄰鄰長張明憲（經檢察官起訴在案）等人，基於賄選之概括犯意聯
    絡，並於九十一年一月初某日，由丙○○交付大同牌螺陽情醬油禮盒五百十盒（
    每盒內裝有螺昌蔭油、大同牌蔭油膏各一瓶）予選區斗六市重光里里長甲○○，
    再由甲○○於當天自行駕駛自小貨車及委請不知情員工姜惠駕駛另部自小貨車幫
    忙，按各鄰戶數發給該里鄰長，委由鄰長轉交各該鄰里民每戶一盒（其中第三鄰
    部分由鄰長庚○○前妻辛○○發送），並以附夾乙○○競選傳單，或以口頭請求
    該里有投票權之人，於縣議員選舉時票投乙○○；另由乙○○於同年月十一日晚
    ，在張孟瑜住宅外面告知甲○○，以「家裡有人找你，你回去家裡」等語，暗示
    甲○○將交付賄選之現金由其發放予選民，甲○○即在其住處附近之產業道路經
    一不詳姓名之人下車交付一包牛皮紙袋包著的新台幣（以下同）七十二萬六千元
    ，並指示賄選金每票五百元；甲○○於翌（十二）日即轉發上開賄選金，嗣十三
    鄰選民劉麗靜退回該五百元、辛○○戶（四票）退回二千元，與其他人不詳姓名
    之人等退回賄選金共五萬元。丙○○並於同年月十五日前後，至孫高金蓮在斗六
    市重光里二鄰重光三七號住處，另行交付孫高金蓮大同牌螺陽情醬油禮盒一盒，
    並請孫高金蓮在縣議員選舉時，票投乙○○。嗣經警據報，於九十一年一月十八
    日持搜索票搜索斗六市重光里第三鄰鄰長庚○○與其前妻辛○○住處，查獲未拆
    封之大同牌螺陽情醬油禮盒一箱（內有六盒）、大同牌螺陽情醬油禮盒五盒、空
    箱三個及乙○○競選宣傳帽二頂；在第七鄰鄰長癸○○住處，查獲大同牌螺陽情
    醬油禮盒五盒；在第十四鄰鄰長壬○○住處，查獲大同牌螺陽情醬油禮盒二盒，
    在選民孫高金蓮、六鄰里民莊永茂之住處，分別查獲大同牌螺陽情醬油禮盒各一
    盒；在陳炎旗（含媳劉麗靜）住處查獲大同牌醬油螺陽情禮盒二盒（四瓶）；在
    第二鄰里民林來讚住處，查獲大同牌蔭油膏一瓶及乙○○競選宣傳帽三頂。
二、案經雲林縣警察局移送臺灣雲林地方法院檢察署檢察官暨經檢察官自動偵查起訴
    。
      理      由
一、訊據上訴人即被告乙○○（下稱被告）固坦承有參選雲林縣第十五屆縣議員，丙○○係伊父親、甲○○是里長，選舉訴訟經法院民事判決當選無效之事實，惟矢
    口否認有何賄選犯行，辯稱：伊無賄選，關於發送醬油禮盒之事，甲○○並沒有
    說有五百十戶是透過行政系統去發放及丙○○叫他發放醬油禮盒這些事，且甲○○一下子說十幾盒、一下說幾百盒，前後不一，五百一十盒是每一戶的，也包括
    伊家，這不合常理。這些東西不是伊要賄選的，且民事、刑事不能混為一談云云
    。
二、經查：
  (一)右揭事實，有關被告之父丙○○於上揭時、地，交付醬油禮盒給斗六市重光里里
    長甲○○，再由甲○○按里內鄰戶數，發給各鄰鄰長，由鄰長轉交予各該鄰里民
    每戶一盒，並以附夾被告競選傳單，或以口頭方式請求有投票權之里民投票予被
    告等情，業據證人即共犯甲○○在偵查中自白屬實，並陳稱：「（究竟醬油禮盒
    是不是你買的？）不是，是丙○○在（被告）登記參選前載來給我的．．．。」
    「（你們那個里有五百一十戶？）是，有五百一十戶，他們透過行政系統去發的
    ，我發了半小時就將五百一十盒發到鄰長手上。」（見偵查卷第一三一頁背面、
    第一三二頁）。「（你之前說醬油禮盒有五百十盒，丙○○為何知道？）他之前
    有問我，我有跟他說有五百十盒。」「（那東西大約多少？）一千五百ＣＣ寶馬
    貨車二層仍無法載完，其他由姜惠幫忙送，用一千一百ＣＣ發財車幫忙送，發了
    四鄰。」「東西是卸在後門門口很明顯，所以我就趕快處理掉，大約半小時處理
    掉，送到鄰長那裡。」「（每一鄰要發多少？）沒固定，之前選縣長時有送過選
    舉公報，有留存每鄰幾戶資料，故根據那個來發。」「（六、七、八鄰及十四鄰
    是姜惠發送，你如何知道他送給誰？）十四鄰我有幫忙發，幫忙拿到鄰長的發財
    車上，是從姜惠的車上搬到鄰長車上，．．」。有關被告交付賄選金七十二萬六
    千元部分，亦經證人甲○○於偵查中證稱：「錢也是一樣，是先由被告打電話給
    我說有人要找我，叫我回家，路口有人在等我。」、「（你如何確定是那車的人
    ？）我家附近是產業道路，沒什麼車，有外來車會知道。」、「（錢如何交給你
    ，我停車，打開車窗，對方就將錢丟進來。」「（大約有多少錢？）是用牛皮紙
    袋裝的，一綑一綑的，有一千、也有五百的，總共全里有一九七三票，扣掉十五
    鄰的八十一票，十六鄰的二百八十五票、十七鄰的一百五十五票，為一四五二票
    ，乘以五百元，共七十二萬六千元。伊收到錢後，因按鄰數裝袋費時，故於翌日
    始交付各鄰鄰長轉發，退回五萬元，退給五鄰的吳芳岩」「當時對方車上有二個
    人，是坐在旁邊那個拿給我的，我一停下車搖下窗，他錢就丟進來。」「（錢交
    給誰？）各鄰鄰長或家人，不是鄰長本人就是他太太。」、「（分到錢何時去發
    的？）收到錢後隔天發的，因每一鄰多少錢，仍要裝袋子，所以隔了一天才發，
    後來一些人沒收又退回去，我是有聽說服務處有人登記退（還）錢。」等語明確
    （見偵查卷第一九五頁背面至第二０四頁）。另有證人劉麗靜及辛○○二人亦分
    於偵查中直陳有收到錢，一人五百元，劉麗靜暨家屬部分取得有四票金額，嗣均
    退還等情（見偵查卷第一四二頁正、反面）。復有被告於九十一年一月十一日晚
    十一時七分許，以0000000000號撥打證人甲○○之00000000
    00號電話及張孟瑜於同晚十一時三十三分五四秒及翌（十二）日零時三十一分
    十八秒，以0000000000號撥打0000000000號電話之通聯紀
    錄一紙佐證（見偵查監報卷第二十頁）。證人甲○○於警訊中直陳上開0000
    000000號電話是被告的，於九十一年一月十一日晚間，被告打電話給伊問
    人在何處，經告以正在阿佳（指張明政）處，被告即到阿佳找伊，嗣二人又一起
    至張孟瑜住宅，未久被告表示要離去，伊與被告一起到外面，被告便告訴伊說家
    裡有人在找你，你回去家裡等語，伊即開車回家，在快要回到家的產業道路上，
    有一部自小客車在等伊，車內的一個人（不詳姓名年籍）即下車往伊駕駛座車門
    走來，丟一包用牛皮紙袋包著的東西給伊，伊打開察看，裡面放錢，之後伊便將
    車子開回家，他們也將車子開走了，指示每票五百元等語（見偵查監報卷第七頁
    、第八頁）。足見證人甲○○於九十一年一月十一日在張明政、張孟瑜家中與被
    告見面，嗣依被告所言，於返家時，自不詳姓名者取得款項，並按被告指示，以
    賄選每選舉人每票五百元之代價，交由重光里各鄰鄰長轉發，而證人劉麗靜、辛○○於取得賄選金後，又予退還。被告賄選情節，應屬實情。至本案用以賄選醬
    油數量為禮盒五百十盒，業據甲○○於偵查中證實，足徵數量龐大，依一般向商
    號大量採購物品，均有配送服務，衡情筆錄所載丙○○載來，應指丙○○送來之
    意，故丙○○有無駕駛執照及是否能駕駛汽車，與事實認定無關。
  (二)證人姜惠於警詢中亦證稱：「（據甲○○供稱乙○○之父親丙○○將要轉送給重
    光里各鄰鄰長要轉發給重光里每戶一盒醬油禮盒送到甲○○住宅時，妳在場，當
    時情形如何？）丙○○將該醬油載來我老闆甲○○住宅時，我正在裏面工作，故
    該醬油送來時，我並沒有看見誰送來的，後來經詢問甲○○，他才告訴我說是丙○○載來的．．．」「（甲○○如何將醬油轉送給各鄰鄰長轉發里民？妳是否幫
    甲○○將醬油轉送至鄰長處？）．．．當日下午約十七時左右，我正要下班時甲○○將醬油搬上貨車，要轉送給各鄰鄰長，他便叫我過去幫忙搬醬油，並告訴我
    說：『我的車載不下，妳去將貨車開過來，幫我送一些醬油』，我就將貨車開過
    來，甲○○將如數醬油與我一起搬到貨車上，他便告訴我說，第六鄰鄰長己○○
    、第七鄰鄰長王（黃）瑞發、第八鄰鄰長唐慶堂、第十四鄰鄰長壬○○等四處，
    由我送達，我便將該批醬油送到以上鄰長的住宅交給該四位鄰長，並告知是里長
    叫我送來的．．．。」「（妳將醬油送到鄰長住宅數量為何？）我送醬油是由里
    長甲○○將已分配好數量（依戶數）叫我載給前所述四鄰鄰長，數量我並不知道
    ，但我記得送到壬○○住宅醬油數量最多。」等語（見警卷二第一三一頁背面、
    第一三二頁）。且證人於偵查中為同上證述，並補稱：載給第十四鄰壬○○部分
    ，是由老闆甲○○與證人一起將醬油搬到鄰長放在倉庫裡的車子上。第六鄰及第
    七鄰部分，則均是放在騎樓，第八鄰部分是鄰長本人叫伊搬到他們客廳等語明確
    （見偵查卷第三七二至三七四頁）。據證人姜惠所稱：其負責載送醬油禮盒之重
    光里第六、七、八及十四鄰中，以第十四鄰所發送之醬油最多，亦與上開四鄰中
    以第十四鄰住戶數最多相符，有證人甲○○在偵查中所提出扣案之斗六市重光里
    住戶電話號碼簿一本可參；並有第七鄰鄰長癸○○為警搜索查獲醬油禮盒時，其
    妻打電話給共犯甲○○稱：「我家裡還剩下二瓶醬油沒送出，被警察查獲．．．
    」等語可按，有該通訊監察譯文（第六十頁）可佐。此外並有警方分別在斗六市
    重光里第三鄰鄰長庚○○與其前妻即證人辛○○住處，查獲未拆封大同牌螺陽情
    醬油禮盒一箱（內有六盒）、空箱三個、大同牌螺陽情醬油禮盒五盒及被告之競
    選宣傳帽二頂；在第七鄰鄰長癸○○住處，查獲大同牌螺陽情醬油禮盒五盒；在
    第十四鄰鄰長壬○○住處，查獲大同牌螺陽情醬油禮盒二盒；在證人莊永茂住處
    ，查獲大同牌螺陽情醬油禮盒一盒；在證人陳炎旗（含媳劉麗靜）住處查獲大同
    牌醬油螺陽情禮盒二盒（四瓶）、在里民林來讚住處，查獲大同牌蔭油膏一瓶及
    乙○○競選宣傳帽三頂。與各該搜索票、扣押物品目錄表及查獲照片附警偵卷可
    資佐證（見警卷一第五二頁、第五五頁、第六三頁、第六七頁、第七一頁、第七
    五頁、第八二頁至第九十頁、警卷二第三八頁、第一０三頁、第一三九頁、偵查
    卷第一九二頁、第一九三頁），足信上開證人證述情節與事實相符。
  (三)又證人即斗六市重光里第三鄰鄰長庚○○前妻辛○○，於為警移送檢察官偵查時
    亦供稱：在伊住處查扣之大同醬油螺陽情禮盒，是重光里里長甲○○搬來，共五
    箱，甲○○稱乙○○所送，伊即於同日夜間分送里民一戶一盒（二瓶），有些人
    不在家等語。並續於偵查中供述其所發送之里民人名、及為同上證述「送給綽號
    「長壽」、「輝仔」、「涂木同」「典仔」、「祥仔」、「菊仔」、我自己一盒
    二瓶是甲○○說要給伊走路工，我是送每戶二瓶（一盒）（詳偵查卷第四六至四
    九頁、第六七至六九頁、第三一六至三一七頁）。另證人莊永茂亦於警偵訊時證
    稱斗六市重光里第六鄰之鄰長己○○於查獲日即九十一年一月十八日前約一星期
    ，拿大同牌醬油禮盒一盒附夾被告競選縣議員候選人宣傳單乙張，至證人莊永茂
    家中，要求於縣議員選舉時，選舉被告，助他當選之情可據（詳偵查卷第一八頁
    、第一九頁）。且證人於原審結亦證稱：上開醬油禮盒是第六鄰鄰長拿來，放在
    伊家騎樓下，要求支持被告等語明確（詳原審卷二第五至十三頁）。又證人劉麗
    靜及證人之子陳致瑋在警詢及偵查中亦結證稱：分別在證人劉麗靜及陳炎旗住處
    查獲大同牌螺陽情醬油禮盒各一盒，均係斗六市重光里第十三鄰鄰長戊○○所發
    送，發送時並附有被告競選縣議員宣傳單乙節明確（詳偵查卷第二四至二六頁、
    第八一至八三頁、第三一七、三一八頁）。證人劉麗靜並於原審結證其在警、偵
    訊中之上開證述屬實等語明確（詳原審卷一第九三頁）。
  (四)另證人即被告嬸婆孫高金蓮於警詢、偵查中均證稱：被告之父丙○○拿大同牌螺
    陽情醬油禮盒一盒到伊家送伊，並交待其兒子乙○○參加這次選舉，投票時要看
    好被告相片蓋上去，不要隨便蓋，也不要蓋錯等語（見警卷一第七頁、偵查卷第
    十五頁）。雖證人於原審及本院調查時翻異前詞，證稱：伊未在警詢及偵查中為
    前揭之證述，且伊不識字，不知筆錄記載如何，是伊回家後才發現有人把醬油放
    伊屋簷下，不知是誰所放云云。然查：(1)證人孫高金蓮確在警訊、偵查中，為前
    揭事實供述乙節，有該警偵訊筆錄可按；且上開警偵訊筆錄所載內容，確經證人
    在警偵訊中供述，經辯護人製作錄音譯文後，亦表示屬實在卷可按，證人嗣後翻
    異前詞，改稱其未在警偵訊中為上述供陳云云，顯係事後意圖迴護被告之詞，不
    足採信。(2)證人為被告之嬸婆，並住被告家隔鄰，亦據被告及證人供述無訛，則
    證人與被告親誼，自屬密切，如非事實，應無故意為上開虛偽證述之可能。(3)再
    者證人嗣後所證稱不知何人將查獲之醬油放在門口，其回家始發現一節，亦與日
    常生活經驗有違，難信屬實。(4)此外並有在證人住處，搜索查獲大同牌螺陽情醬
    油禮盒一盒扣按可資佐證，衡情證人於警偵訊中之供述，足信與事實相符。至於
    丙○○有無另送馬魯吳醬油予孫高金蓮，則與本案為選舉而送醬油禮盒情節無關
    。
  (五)雖證人甲○○及辛○○二人在原審作證時翻異前詞，證人甲○○證稱：伊係恐遭
    檢察官繼續收押，才為上開供述，然非事實，且證人當時是因尾牙關係，才送給
    里內鄰長各一箱醬油禮盒，但因證人送過去時，有人恐被檢舉而稱如果被檢舉不
    行，所以證人亦沒全部送出云云。然查：證人確在偵查中為如前之證述，已如上
    述，並有辯護人所提出之證人在警偵訊中之錄音譯文在卷可按（詳原審卷一第一
    八八至一九九頁）。證人上開在偵查中之證述，如非事實，豈有與其他證人之證
    述情節吻合之理？再者證人只是任里長一職，並以辦外燴為業，業經證人自承明
    確，卻不論親疏，於尾牙時贈與各鄰鄰長一箱醬油禮盒，於一般社會日常生活經
    驗，實不多見，顯不合常情。況證人苟係因尾牙關係，贈送醬油禮盒與各鄰鄰長
    ，豈有所謂「如果被檢舉不行」之理！是故證人甲○○嗣後在原審及本院所供證
    情節，有諸多矛盾不合情理之處，應與事實不符，顯係事後迴護被告之詞，不足
    採信。又證人辛○○則證稱：經警查扣之上開醬油禮盒，是伊自行購買所得，伊
    口味很重，有時並會醃菜，所以才買上開醬油；伊因被移送地檢署，被關一晚會
    害怕，頭昏昏所以隨便答，說什麼已忘記云云。然查：證人確在偵查中為如上所
    述，並有辯護人製作提出之證人在偵訊中錄音譯文在卷可按（詳原審卷一第一六
    九至一八四頁）。又證人上開偵查中供述，如非事實，豈有巧與其他證人供證述
    情節，相互吻合之理？再者，依證人為警查獲時供稱：上開查獲之醬油大約是在
    查獲前一個月許所購買，一共購買十箱或八箱云云；然按證人當時家庭成員，共
    有四位大人和分別就讀國小三年級、一年級及幼稚園之三位小孩，業經其自承在
    卷，以其家庭成員不多，竟需一次購買十箱或八箱醬油，已與常情有違，且於大
    約一個月內使用約六至八箱醬油，更與生活經驗相去甚遠。再本件查獲之醬油均
    有禮盒包裝，亦與一般日常購買供己使用之醬油均未加禮盒包裝之情形不符。本
    案扣案醬油禮盒，含有大同蔭油膏（醬油膏）及螺昌蔭油（醬油）各一瓶，則證
    人稱：伊將部分醬油（含醬油膏）醃菜云云，殊與經驗法則不符。況證人在警訊
    及檢察官多次傳訊均坦承收受及發送醬油禮盒之陳述，有上開偵訊筆錄可按，已
    如上述。足信證人辛○○在警訊及偵查中證述屬實；是其在原審上開所稱：伊在
    偵查中係因一時頭昏云云，難認與事實相符，不足採信。
  (六)證人即被告之父丙○○雖否認有送五百十盒大同牌螺陽情醬油禮盒，請證人甲○○透過斗六市重光里各鄰鄰長發給里民，以及送醬油禮盒一盒給孫高金蓮，並請
    求有投票權里民投票給被告之事實。又斗六市重光里其他各鄰鄰長戊○○、壬○○、己○○、庚○○、癸○○等人，亦分別在警偵訊中否認有收受證人甲○○所
    載送之醬油禮盒，並轉發予選民，要求選民投票給被告之事實云云，然查：證人
    劉麗靜之子陳致瑋平時稱呼斗六市重光里第十三鄰鄰長戊○○為「公祖」，並住
    在隔壁，平時有互贈物品往來，業經證人劉麗靜、陳炎旗於原審結證屬實，依渠
    等親誼及有互贈物品等情，堪稱關係良好，應無故意誣陷之虞；再者陳致瑋就讀
    國小二年級，仍屬天真無邪之學童，未受社會不良習氣薰染，其於偵查中所證稱
    ：伊看見戊○○拿查獲之醬油禮盒二盒附被告競選傳單至伊家等語，自足信為真
    實；共犯戊○○上開片面否認之詞，難以採信。至於證人陳炎旗雖在原審改口證
    稱：在伊住處為警搜索查獲之醬油禮盒，不知何人所送，伊在偵查中說是鄰長戊○○所送，是因鄰長跟伊很好，所以才以為是鄰長所送，但戊○○說沒送，所以
    應該不是戊○○所送云云（見原審卷一第一一二頁反面以下至第一一五頁）。然
    查證人在偵查中原係證稱：伊不在家，沒看見誰送來，是聽孫子（陳致瑋）說是
    鄰長送來，孫子認得鄰長，只是一牆之隔鄰居等語（見偵查卷第二二至二四頁）
    。故上開證人在偵查中所述，用以補強證人陳致瑋於偵查中所證稱：該醬油禮盒
    為戊○○所發送之真實性而已。上開事實既經證人陳致瑋證述明確，並有證人劉
    麗靜之證述可參，已足信屬實，嗣證人陳炎旗於原審所為不同證述，顯係迴護被
    告及戊○○，應無可採。又斗六市重光里第六鄰鄰長己○○於警訊供稱：證人莊
    永茂遭查扣之醬油禮盒一盒，係因里長甲○○原本要請尾牙，但沒時間，才由里
    長直接送給莊永茂云云。除與上開證人莊永茂結證不符外，且經證人甲○○結證
    否認有直接送醬油禮盒情事明確（詳原審卷一第八一頁），可見其所述情節，與
    事實不符，難信屬實。又第七鄰鄰長癸○○雖於警偵訊陳稱：警方在伊住處查獲
    之大同牌螺陽情醬油禮盒五盒，是在九十一年一月初發現，不知何人放伊家門，
    因已多日無人來取，所以就順手拿回家云云。然其所辯情節，亦與前揭事實不符
    ，更與常理不合，亦難信屬實。至第十四鄰鄰長壬○○住處為警搜索查獲上開大
    同牌螺陽情醬油禮盒二盒時雖供稱：上開醬油禮盒，大約於九十年十月間，在台
    一線西螺交道休息站所購買，一共購買三盒，已用完一盒，剩下二盒云云。然其
    於同日經警移送檢察官偵查時，卻改稱：在莿桐鄉購買云云（詳偵查卷第二九頁
）。且醬油於一般家庭用量不多，不常購買，在何處購得應不致產生混洧，然依
    其上開供述，其購買醬油禮盒時間，距查獲日僅相隔約三月，竟無法指出其購買
    地點，其是否屬實，已有可疑；再其供稱：係自己購買使用云云，亦與一般自己
    購買家庭使用之醬油，甚少用禮盒包裝之情有違，故其上開供述，亦難信與事實
    相符。另調查局雲林縣調查站人員，於九十一年一月二十日持搜索票在斗六市重
    光里第十二鄰鄰長丁○○住處搜索，查獲已撕下商標貼紙醬油各一瓶，其中一瓶
    已使用剩餘半瓶，有該醬油扣案可稽。丁○○雖在上開調查站供稱：該醬油係伊
    太太張林碧蓮所購得，不知是如何購買而來云云。張林碧蓮並供稱：該二瓶醬油
    已不記得在何時、何處、向何人購得，且伊平時即有將醬油瓶裝外部商標撕毀丟
    棄之習慣云云，有上開調查筆錄附偵查卷可按（見偵查卷第一一八至一二二頁）
    。然(1)上開查扣醬油二瓶，其瓶蓋上尚有大同牌醬油標記，為丁○○及張林碧蓮
    二人在上開調查中所不爭執，有上開調查筆錄可按，並有現場查獲暨扣押物照片
    四張附偵查卷足參（詳偵查卷第一二三至一二五頁），足信屬實。核與本件扣案
    醬油禮盒為大同牌，且每盒含有一瓶醬油膏及一瓶醬油之情形相同。(2)張林碧蓮
    前揭所供其忘記購買地點云云，亦與一般人就日常用品常有固定購買商店情節有
    違。(3)再依上開查獲照片以觀，其家中其他調味用品之商標或包裝，並無撕毀之
    情形，何獨將上開醬油商標撕毀，其用意不言可諭。(4)另調查員於同日在斗六市
    ○○里○○路二六巷二六號旁空地，亦發現有里民大量焚燒大同牌醬油禮盒手提
    袋及包裝紙盒情事，有該搜證照片三張附偵查卷可參（詳偵查卷第一二六頁）。
    (5)再參酌本件搜索在九十一年一月二十日實施，較其他共犯住處搜索時間（同年
    月十八日）晚二日，有上開警偵訊筆錄、搜索票及搜索扣押物品目錄載明實施日
    期在警偵卷可按等情，共犯因檢警偵辦本件賄選案件致有所警惕，而故將上開醬
    油禮盒及商標撕去或燒毀，以逃避檢警追查，堪以認定。
  (七)另證人林來讚雖在警訊及原審供稱：伊不知警方在伊家中所查獲大同蔭油膏一瓶
    何來，可能是伊妻塗淑鳳在超市所購買云云。然塗淑鳳在警訊中供稱：該醬油膏
    係查獲前一個月，在斗六市○○路太陽城超市，依一瓶四十幾元價格所購得，惟
    發票已沒有保留云云。惟查，上開太陽城商店並未販賣與查扣相同之醬油商品，
    業經該商店負責人陳振源在警詢中陳述明確，有該警詢筆錄附警卷可按，並有該
    商店現場及醬油商品照片二張附卷可參（見警卷一第三五頁、警卷二第一０五頁
    ）。故證人及其妻塗淑鳳上開供述情節，顯與事實不符；且依其等故意為上開不
    實之供述，及上開查扣大同蔭油膏與醬油禮盒內之醬油膏相同等情，堪信該醬油
    係由鄰長發送，用以賄選。
  (八)又證人即被告之父親丙○○與被告係住同一棟房屋內不同房間，且證人有幫被告
    競選，向親友拉票，並常以電話喚催被告起床、拜票等情，業經證人結證明確（
    詳原審卷一第九一、九二頁），並有其通訊監察譯文表載明可參，為被告所坦承
    ，足信屬實。另參酌證人吳芳岩亦在原審結證稱：被告重光里服務處，係由被告
    或其父母、妹妹負責等語（詳原審卷一第二０九頁）之情，足見證人丙○○對於
    被告競選事務參與甚深；及被告在電話（0000000000號）中對於談及
    賄選之事多有避諱，甚至直接關機，或未經對方詢問即逕行自辯沒有買票，怎麼
    抓了六、七個，抓的都是鄰長云云（詳監報卷通訊監察譯文表第四十頁、第六二
    頁、第六五至六八頁、第七十頁、第七二頁）；與被告選後得知當選時，無遐接
    受其他椿腳道賀，而於第一時間親自至共犯甲○○家道謝之情，亦有通訊監察譯
    文可參（詳上卷第七四頁）；足見被告與其父丙○○、共犯甲○○及己○○、癸○○、張明憲、戊○○及辛○○等人，對於以上開醬油禮盒、賄選金等向選民賄
    選情事，均有共同之犯意聯絡及行為分擔，丙○○、共犯甲○○及己○○、癸○○、戊○○等均經檢察官另案起訴，經原審判刑在案，有本院調取之原審九十二
    年度訴字第四四０號判決及臺灣高等法院被告全國前案紀錄表附卷可據。
  (九)被告雖否認有向有投票權之每人行賄五百元云云；證人甲○○嗣亦改口否認有上
    開有關金錢買票情事云云（見原審卷第八二頁）；即就證人甲○○於偵查中所證
    稱：伊曾還款大約五萬元給吳芳岩等語，為證人吳芳岩於原審否認（見原審卷第
    二０九頁），另證人劉麗靜於偵查中雖陳稱：「（有無收到錢？）叫我公公還給
    他們，但我不知他還給誰。」、辛○○於偵查中雖亦陳稱：「我不敢要，拿去還
    ，到他們服務處還，那陌生人我不認識他。」、「（還多少？）五百元，因我一
    個人一個。」劉麗靜：「我、公公、婆婆及先生共四票還給他。」，然該二證人
    於原審則否認有拿到錢或有關於上開陳述之事實云云（詳原審卷一第九三、一一
    八頁）；劉麗靜並證稱其家中共有五張選票等語（詳原審卷一第九三頁），證人
    陳炎旗（證人劉麗靜之公公）亦稱其在家裡有選舉權人數為五人云云（詳原審卷
    一第一一四頁），均核與前揭調查之事實不合，顯係因欲脫免己身不利，恐負有
    刑責，而為否認、退錢等不一之證述，均不足採信。
  (十)綜上所述，被告所為之辯解，不足採信。本件事證已臻明確，被告之犯行，洵堪
    認定，應依法論科。
三、查被告於競選雲林縣第十五屆縣議員時，為圖獲勝選，竟以大同牌螺陽情醬油禮
    盒（每盒內裝有螺昌蔭油、大同牌蔭油膏各一瓶）、每票五百元之現金等向選區
    內斗六市重光里有投票權里民賄賂，請求在投票時予以圈選使其當選，核其所為
    ，係犯公職人員選舉罷免法第九十條之一第一項對於有投票權之人，交付賄賂，
    而約其為一定之行使之投票行賄罪。被告與丙○○、甲○○、己○○、癸○○、
    戊○○張明憲及辛○○間，均有犯意聯絡及行為分擔，皆為共同正犯。又被告多
    數投票行賄之行為，時間緊接，觸犯構成要件相同之罪名，顯係基於概括犯意反
    覆為之，為連續犯，應依刑法第五十六條規定論以一罪，並加重其刑。另被告曾
    有如事實欄之前科經執行完畢，有臺灣高等法院被告全國前案紀錄表可參，於五
    年內再犯本件有期徒刑以上之罪，為累犯，應遞加重其刑。
四、原審以被告事證已臻明確，因予論罪科刑，固非無見，惟查（一）原判決就被告
    以每票五百元之賄選金發放達七十二萬六千元（其中五萬元遭人退回）予重光里
    有投票權之人部分，未予詳查，遽認此部分被告不能證明犯罪，已如上述，尚有
    未洽；（二）又原判決既認鄰長庚○○與其妻辛○○已離婚分居，偶然回來暫住
    ，且上開賄選之醬油、現金均非其所收受（見警訊卷一第十三頁）；第十四鄰鄰
    長壬○○否認行賄且並無里民被查獲相關賄選情事；第十二鄰鄰長丁○○亦未何
    確切證據以證明犯行（經原審另案判決無罪確定在案，並有臺灣高等法院被告全
    國前案紀錄表附卷可憑，關於該部分之已撕去商標之醬油亦不得沒收），難遽認
    庚○○、壬○○、丁○○與被告間，均有投票行賄之犯意聯絡及行為分擔，乃原
    判決關於此部分仍認係與被告共犯亦有未合；被告於本院否認犯罪指摘原判決不
    當，雖不足採，惟原判決既有可議，自應由本院將原判決撤銷改判。爰併審酌被
    告有上開犯罪前科之素行，且賄選足以導致不公平之選舉結果，使選賢與能之選
    舉目的無法達成，並破壞選舉之純潔、公平與公正之風氣，與被告以上開醬油禮
    盒及金錢賄選之手段、參與人數，和犯罪之動機、目的、及犯後否認犯行之態度
    等一切情狀，量處有期徒刑一年六月，並依公職人員選舉罷免法第九十八條第三
    項之規定，依本案犯罪情節宣告褫奪公權六年，又公訴人求處有期徒刑三年，以
    本案係於重光里內以醬油禮盒及現金五百元賄選之情節而論實屬過重，併此明
    。另認定扣案大同牌螺陽情醬油禮盒（內有大同蔭油膏、螺昌蔭油各壹瓶）二十
    二盒，即為警在斗六市重光里第三鄰鄰長庚○○與其前妻辛○○住處查獲未拆封
    大同牌螺陽情醬油禮盒一箱（內有六盒）、大同牌螺陽情醬油禮盒五盒；第七鄰
    鄰長癸○○住處查獲大同牌螺陽情醬油禮盒五盒；第十四鄰鄰長壬○○住處查獲
    大同牌螺陽情醬油禮盒二盒；證人孫高金蓮、莊永茂住處查獲大同牌螺陽情醬油
    禮盒一盒，陳炎旗（含媳劉麗靜）住處查獲大同牌螺陽情醬油禮盒二盒（四瓶）
    ；里民林來讚住處查獲大同蔭油膏一瓶，均為被告為投票行賄時所交付之賄賂，
    應依公職人員選舉罷免法第九十條之一第三項規定沒收。其餘扣案大同牌醬油紙
    箱四個，亦為被告與共犯所有，並供渠等用以裝載上開行賄物品犯罪所用之物，
    併依刑法第三十八條第一項第二款規定諭知沒收。又警方在證人莊永茂住處查扣
    之選舉人名冊三張，係八十幾年間改選縣長時，其擔任鄰長所保留，與本件選舉
    無關之情，業經其結證明確，核與該選舉人名冊記載無誤，堪信屬實；又警方在
    斗六市重光里第三鄰鄰長庚○○住處查扣之被告競選宣傳帽二頂、在林來讚住處
    查扣之被告競選宣傳帽三頂，及扣案鈔票封條帶十紙、塑膠封條帶二個及斗六市
    重光里住戶電話號碼簿一本，無證據足認係所交付之賄賂，故均不予宣告沒收。
據上論結，應依刑事訴訟法第三百六十九條第一項前段、第三百六十四條、第二百九
十九條第一項前段，公職人員選舉罷免法第九十條之一第一項、第三項、第九十八條
第三項，刑法第十一條前段、第二十八條、第五十六條、第四十七條、第三十七條第
二項、第三十八條第一項第二款，判決如主文。
本案經檢察官曾銘芳到庭執行職務。
中    華    民    國      九十三      年    十二      月    三十一      日
                                  臺灣高等法院臺南分院刑事第二庭
                                      審判長法官  葉    居    正
                                            法官  李    文    福
                                            法官  莊    俊    華
右正本證明與原本無異。
如不服本判決，應於判決送達後十日內向本院提出上訴狀，其未敘述理由者並應於提
出上訴狀後十日內向本院補提理由書（應附繕本)。
                                      法院書記官  廖    明    娟
中    華    民    國      九十四      年      一      月      五        日
附錄法條：
公職人員選舉罷免法第九十條之一：
對於有投票權之人，行求期約或交付賄賂或其他不正利益，而約其不行使投票權或為
一定之行使者，處五年以下有期徒刑，得併科新台幣四十萬元以上四百萬元以下罰金
。
預備犯前項之罪者，處一年以下有期徒刑。
預備或用以行求期約或交付之賄賂，不問屬於犯人與否，沒收之。
犯第一項或第二項之罪，於犯罪後六個月內自首者，減輕或免除其刑；因而查獲候選
人為共犯者免除其刑。
犯第一項或第二項之罪，在偵查中自白者，減輕其刑；因而查獲候選人為共犯者，減
輕或免除其刑。
公職人員選舉罷免法第九十八條第三項：
犯本章之罪或刑法分則第六章之妨害投票罪，宣告有期徒刑以上之刑者，並宣告褫奪
公權。
